【裁判字號】    97,易,86
【裁判日期】    970430
【裁判案由】    詐欺
【裁判全文】
臺灣桃園地方法院刑事判決                97年度易字第86號
公  訴  人  臺灣桃園地方法院檢察署檢察官
被      告  丙○○
選任辯護人  顏文正律師
上列被告因詐欺案件，經檢察官提起公訴（96年度偵字第14344
號），本院判決如下：
    主  文
丙○○無罪。
    理  由
一、公訴意旨略以：被告丙○○係址設桃園縣蘆竹鄉○○村○○
    路2 號之昇和工業股份有限公司（下稱昇和公司）實際負責
    人。渠明知自己並無還款能力，因丁○○娘家所經營之海地
    工業有限公司（下稱海地公司）與被告素有生意往來，已取
    得丁○○之信任，竟基於意圖為自己不法所有之概括犯意，
    自民國92年8 月間起至94年8 月間止，以昇和公司需資金週
    轉為由，陸續持昇和公司及其他公司簽發之支票，向丁○○
    借款共達新臺幣（下同）632 萬6000元，並佯稱若無法還款
    ，願將昇和公司所有，型號分別為2000STTMC-90ES-1、1000
    STTMC-150ES-1 、1000STTMC-200ES-1 及1000ST-TMC-350ES
    -1射出成型機4 臺讓與丁○○，致其陷於錯誤，同意借款予
    被告。詎94年5 月間，因昇和公司積欠建華租賃股份有限公
    司（下稱建華公司）債務，而遭建華公司聲請假扣押，並經
    臺灣桃園地方法院民事執行處執行人員於94年6 月16日實施
    查封，然被告並未告知丁○○機器已遭查封之事，仍陸續向
    丁○○借款；更於94年12月17日，因借款遲遲無法清償，而
    與丁○○簽署讓渡書1 份，陳明因借款無法清償，願將機器
    讓渡於丁○○，並以仍須繼續使用機器，維持公司營運為由
    ，請求丁○○將機器留置於昇和公司。嗣經昇和公司無法還
    款，機器遂於95年10月間遭建華公司拍賣取償，丁○○至此
    始知受騙，因認被告涉犯刑法第339 條第1 項詐欺取財罪嫌
    等語。
二、(一)經查，被告丙○○係向海地公司借款，由丁○○將借款轉
    出給被告等情，業經被告於本院審理中供述明確，並與證人
    丁○○於本院審理中證述甚明，故本件被告所涉詐欺取財罪
    之被害人係海地公司，丁○○並非犯罪直接被害人，故丁○○於96年1 月15日向臺灣桃園地方法院檢察署提出之刑事告
    訴並非合法，丁○○僅係犯罪之告發人，核先敘明。
  (二)按被告以外之人於審判外之言詞或書面陳述，除法律有規定
    者外，不得作為證據，刑事訴訟法第159 條第1 項定有明文
    ，被告及辯護人爭執證人丁○○、乙○○於偵查中所為證述
    為傳聞證據，且除證人丁○○在96年7 月12日偵訊之證述有
    具結外，其餘在偵查中之證述均未具結，故無證據能力一節
    ，經查，證人丁○○在96年7 月12日在檢察官面前所為之證
    述，業經具結，且被告及辯護人並未指出有何顯不可信之情
    況，依刑事訴訟法第159 條之1 第2 項規定，自得作為本案
    證據。又證人丁○○在96年3 月7 日、96年3 月28日、96年
    4 月11日、96年5 月9 日受檢察事務官詢問時所為之陳述、
    證人乙○○在96年4 月11日受檢察事務官詢問時所為之陳述
    ，依刑事訴訟法第159 條之2 之規定，原則上並無證據能力
    ，被告及辯護人既爭執上開證人丁○○、乙○○在檢察事務
    官詢問時證述之證據能力，自不引用作為本案證據。而本案
    其餘所引用之卷附書證，經查均無公務員違法取得之證據，
    且檢察官、被告及辯護人均未爭執上開書證之證據能力，自
    均得作為本案證據。
三、按犯罪事實應依證據認定之，無證據不得認定其犯罪事實，
    又不能證明被告犯罪者，應諭知無罪之判決，刑事訴訟法第
    154 條第2 項、第301 條第1 項定有明文。又按事實之認定
    ，應憑證據，如未能發現相當證據，或證據不足以證明，自
    不能以推測或擬制之方法，以為裁判基礎；在訴訟上用以證
    明事實之證據，須於通常一般之人均不致於有所懷疑，而得
    確信其為真實之程度者，始得據以為有罪之認定，倘其證明
    尚未達到此一程度，而有合理之懷疑性存在，致使無從為有
    罪之確信時，即應為無罪之判決，最高法院40年臺上字第86
    號、76年臺上字第4986號分別著有判例。
四、公訴意旨認被告丙○○涉犯上開罪名，無非以被告坦承向海
    地公司借款尚未清償，且在94年12月17日與丁○○簽立機器
    讓渡書等情、證人丁○○證稱被告係以機器為擔保借款，且
    隱瞞機器遭查封仍簽署讓渡書之事、證人乙○○證稱被告簽
    署讓渡書時未告知丁○○機器遭查封之事及卷附讓渡書、支
    票影本8 張、法務部票據信用資訊查詢、本院執行命令、民
    事執行處通知、民事假扣押聲請狀、和解契約書等資料為主
    要論據。訊據被告丙○○於本院審理中堅詞否認有何詐欺被
    害人海地公司或丁○○之犯行，並辯稱：我是昇和公司的實
    際負責人，我有介紹生意給丁○○娘家的海地公司做，從92
    年7 、8 月間向海地公司借款周轉，由丁○○匯款給我，一
    直借到94年8 月，共向海地公司借了700 多萬元，但我有還
    一部分，剩下319 萬元，讓渡書上的金額是丁○○將利息加
    上去後的金額，我在借款時，並未約定若無法還款時要將昇
    和公司的5 臺射出成型機讓給丁○○，94年12月17日與丁○○簽機器的讓渡書是因為如果我不簽，丁○○說要把機器搬
    走，因為我需要機器，丁○○同意讓我把機器放在我這邊使
    用，而我是因為被銀行假扣押財產的緣故，才無法還款，並
    未詐欺丁○○等語。
五、經查：
  (一)昇和公司係以製造塑膠製品為業，名義負責人為張李金蒼（
    後改為陳進福），實際負責人為被告等情，除據被告所坦承
    不諱外，並有昇和公司經濟部工廠登記證、昇和公司變更登
    記表均影本在卷可參（他字卷第4 、7 頁）。被告所經營之
    昇和公司與海地公司生意往來及被告向海地公司借款情形，
    業據證人丁○○於本院審理中證稱：92年間被告有介紹工作
    給我哥哥經營的海地公司做，因為被告工廠只有4 臺機器，
    我們家有十幾臺，所以被告會把部分工作轉到我們家做，被
    告向海地公司借款，但錢都是我轉出去的，被告第一次向我
    借款在92年8 月間，被告說要軋票跟我週轉，這一筆借款的
    票我沒有影印下來，而我在97年1 月28日提出1 份刑事告訴
    狀，裡面記載92年11月27日至94年8 月8 日我匯款給被告的
    日期、金額，合計746 萬2253元，扣除被告已清償之114 萬
    7321元，被告尚欠631 萬5000元等情明確（本院易字卷第55
    至66頁），並有證人丁○○提出之匯款明細表、臺灣中小企
    業銀行存款憑條影本26紙、支票影本8 張在卷可參（本院易
    字卷第13至22頁、第26至28頁），與被告所述丁○○實際匯
    款金額700 多萬元，其有還款一部分等情大致相合。雖證人
    丁○○於本院審理中證稱：92年間因為被告曾經承諾若錢還
    不出來，機器就要抵押給我，不然我不會借錢給被告云云，
    然證人丁○○於本院審理中證稱：（問：為何海地工業有限
    公司會借款給被告？）因為當時生意不好，我哥哥希望丙○○能轉介生意給我們作。（問：被告借款時，有無提供任何
    擔保？）沒有，只有支票，我有請過徵信調查，那時他的信
    用沒有問題。（問：被告沒有提供任何的擔保為何你會借他
    七百多萬？）是利上加利，一開始沒有那麼多等語（本院易
    字卷第64、65頁），證人丁○○既係因希望被告介紹生意給
    海地公司，才借錢給被告週轉，於借款前又曾徵信過被告債
    信狀況，了解被告還款能力，證人丁○○於借款之初顯係基
    於對被告良好債信狀況之認識而將海地公司的資金借款給被
    告，非以昇和公司有上開機器，並可以機器抵債而借款予被
    告。而被告否認有何於借錢之初，承諾若無法還款要將機器
    轉讓給丁○○之事，如被告於借款之初，真有承諾無法還款
    則將機器抵償之事，以被告陸續於92年8 月至94年8 月2 年
    期間內向海地公司借錢週轉高達7 百多萬元之金額，丁○○
    於借款之時豈會未曾要求被告簽立任何契約保障己身債權？
    丁○○所證被告借款時承諾如無法還款願將昇和公司所有之
    機器讓與丁○○等情顯非屬實，亦徵丁○○或海地公司並非
    係因被告工廠有塑膠射出成型機器而誤認被告若未還款可將
    機器抵償，故將錢借給被告等情甚明。
  (二)被告因遲未向海地公司清償借款，故於94年12月17日與丁○○簽訂「讓渡書」，於讓渡書內表明被告尚積欠丁○○632
    萬6000元，因被告無法清償，被告及昇和公司同意將型號分
    別為2000STTM C-90ES-1 號2 臺、1000STTMC-150ES-1 號1
    臺、1000STTMC- 200ES-1號1 臺及1000ST-TMC-350 ES-1 號
    1 臺射出成型機共5 臺（起訴書誤載為4 臺）讓與丁○○等
    情，業據被告供述、證人丁○○於本院審理中證述明確，並
    有讓渡書1 份在卷可參（他字卷第11頁）。而被告經營之昇
    和公司因為擔任百年國際有限公司、統堯有限公司之連帶保
    證人，經債權人建華租賃股份有限公司（下稱建華公司）向
    本院民事執行處聲請假扣押昇和公司之銀行存款及機器設備
    ，本院民事執行處遂於94年6 月9 日發函予昇和公司存款之
    銀行，禁止昇和公司向存款銀行收取存款或為其他處分，存
    款銀行亦不得對昇和公司清償，並於94年6 月16日查封上開
    昇和公司所有之射出成型機5 臺，嗣後建華公司於94年6 月
    24日向本院民事執行處聲請撤回關於昇和公司銀行帳戶假扣
    押執行部分，建華公司再於95年10月19日因與昇和公司達成
    和解，向本院撤回全部假扣押之聲請等情，業經調取本院94
    年度執全字第1495號全卷核閱屬實，並有證人即建華公司職
    員甲○○於本院審理中證稱：我任職於建華公司，在94年6
    月間有處理昇和公司假扣押案件，當時主債務人是百年國際
    有限公司、統堯有限公司，昇和公司是連帶保證人，建華公
    司取得對昇和公司的執行名義後，有扣昇和公司的銀行存款
    及5 臺射出成型機，機器本來放在昇和公司，但昇和公司說
    租金太貴，要把機器搬到竣昱公司放，後來被告說有人要搬
    機器設備，我們覺得不安全，所以在95年10月18日將機器搬
    到幸太倉儲，之後我們就撤回假扣押的執行，我們與被告有
    協議，談好把機器賣掉，賣得的錢還給我們，從95年10月取
    回機器後一直到96年1 月陸續賣，共賣得192 萬元等語（本
    院易字卷第83至89頁）、證人甲○○提出之昇和公司為發票
    人之本票、昇和公司將機器轉讓予建華公司之發票、機器設
    備轉讓合約、昇和公司還款明細、95年10月18日機器搬運之
    送貨單、派車單、昇和公司還款之支票均影本各1 份在卷可
    參（同卷第102 至108 頁），足認昇和公司係因為人作保擔
    負連帶責任，並非因己身債務而遭債權人假扣押財產等情甚
    明。又昇和公司對外開立之支票係在94年6 月後始有遭退票
    之情形，有法務部票據信用資訊連結作業查詢結果3 紙在卷
    可參（他字卷第43至45頁），顯見被告經營之昇和公司因為
    他人作保，於94年6 月間遭建華公司聲請本院假扣押昇和公
    司之存款及機器設備後，始有財務狀況不佳情形，而上開5
    臺射出成型機亦於95年10月18日由建華公司搬運至倉儲公司
    放置，之後再由建華公司與被告協議將機器賣出以清償債務
    等情，縱使被告於92年8 月至94年8 月間陸續向海地公司借
    款之時曾表示願以機器抵償債款，惟被告於92年8 月至94
    年8 月間陸續向海地公司借款之時，被告顯無法預見上開機
    器遭假扣押進而變賣之事，且被告既係94年6 月因昇和公司
    銀行帳戶遭假扣押而凍結後，始有財務狀況不佳情形，證人
    丁○○於本院審理中亦證稱借款給被告之前有經過財務徵信
    等情，已如前述，亦難認被告向丁○○表明要跟海地公司借
    款之時，有何以機器抵償之事為施以詐術之行為。
  (三)被告與丁○○於94年12月17日雖就上開昇和公司所有之射出
    成型機5 臺簽立讓渡書，表明將5 臺射出成型機之所有權讓
    與丁○○等情，業經被告供述及證人丁○○於本院審理中證
    述明確，並有讓渡書影本在卷供參（他字卷第11頁），雖證
    人丁○○於本院審理中證稱在95年4 月底或5 月之時始知上
    開機器遭假扣押之事等語（本院易字卷第58頁）、證人乙○○於本院審理中證稱：94年12月17日是丁○○找我辦理機器
    讓渡事宜，讓渡書是被告與丁○○雙方合意後，我打字的，
    當時被告沒有提到機器被法院查封之事等語（同上本院卷第
    68至71頁），惟證人乙○○於本院審理中亦證稱：我不清楚
    機器讓渡的原因，只知道是讓渡等語（本院卷第68頁），顯
    見證人乙○○並不清楚被告與丁○○之債務關係，而證人甲○○於本院審理中證述：我曾與丁○○聯絡過2 次，第1 次
    約在94年7 、8 月，丁○○問我說機器是否被我們假扣押，
    第2 次應該在95年過完農曆年後，我有提到昇和公司欠我們
    公司錢尚未還清之事等語（同上本院卷第84至85頁），與被
    告所辯丁○○在簽立讓渡書時已知悉機器被查封之事相合，
    且讓渡書中亦表明如第三人對上開機器執行造成丁○○損失
    ，由被告負責等文字，足認證人丁○○所稱在簽立讓渡書之
    前不知機器被假扣押之情，並非與事實相符，難以採信。再
    者，被告向丁○○借款之時間係92年8 月至94年8 月，簽立
    讓渡書之時間係94年12月17日，被告於簽立讓渡書後又未曾
    向丁○○借款，該讓渡書亦僅係被告無法清償欠款之後所簽
    立之文件，若被告無法履行讓渡書之協議內容，亦僅係被告
    與丁○○間債務不履行之民事糾紛，亦難認被告向丁○○表
    明要向海地公司借款之時，有何施用詐術之行為。
  (四)綜上所述，被告於92年8 月至94年8 月間透過丁○○向海地
    公司借款時，並未以其經營之昇和公司所有之5 臺塑膠射出
    成型機作為日後債務無法償還之抵償工具，且丁○○係因被
    告介紹生意予海地公司，為能增加海地公司營收，始同意借
    款予被告，又丁○○將海地公司之資金借款給被告前，亦有
    徵信被告之財務狀況，基於被告債信良好之情形下而借款，
    丁○○或海地公司並非係因昇和公司有上開機器設備始陷於
    錯誤而借款給被告；再者，昇和公司於94年6 月間以後係因
    遭建華公司向本院聲請假扣押其銀行存款及機器設備，財務
    狀況始有異常，昇和公司之5 臺射出成型機亦係95年10月18
    日以後才遭建華公司移置保管，均非被告所得預見之情形，
    難認被告透過丁○○向海地公司借款時，有何施以詐術之情
    形，又被告與丁○○雖於94年12月17日簽訂讓渡書，惟此僅
    係被告欠款無法償還而與丁○○協議讓與機器設備之合意，
    且丁○○於簽立讓渡書時既已知悉機器遭查封之事，亦難認
    被告有詐騙丁○○或海地公司之情形。本件應係被告透過丁○○向海地公司借款，事後無法清償之民事債權債務糾葛，
    自應循民事訴訟程序解決，此外復查無其他積極證據足認被
    告涉有詐欺犯行，自應為被告無罪之諭知。
據上論斷，應依刑事訴訟法第301 條第1 項，判決如主文。
本案經檢察官徐文豪到庭執行職務。
中    華    民    國    97    年    4     月    30    日
                  臺灣桃園地方法院刑事第四庭
                      審判長法  官    黃斯偉
                            法  官    張淑華
                            法  官    蘇昭蓉
以上正本證明與原本無異。
如不服本判決，應於判決送達後10日內向本院提出上訴狀（應附
繕本），其未敘述上訴理由者，應於上訴期間屆滿後20日內補提
理由書狀於本院，上訴於臺灣高等法院。
                            書記官    黃俊燁
中    華    民    國    97    年    4     月    30    日


司法院資訊處製作；財團法人民間司法改革基金會備份。
